【裁判字號】    94,訴,655
【裁判日期】    950308
【裁判案由】    誣告
【裁判全文】
臺灣板橋地方法院刑事判決               94年度訴字第655號
公  訴  人  臺灣板橋地方法院檢察署檢察官
被      告  庚○○
選任辯護人  許進德律師
            劉金玫律師
            蘇夏曦律師
上列被告因誣告案件，經檢察官提起公訴（94年度偵字第316號）
，本院判決如下：
    主  文
庚○○意圖他人受刑事處分，向該管公務員誣告，處有期徒刑伍
月。
    事  實
一、庚○○係址設臺北市○○○路○ 段23號1 樓「啟一交通有限
    公司」（下稱啟一公司）之實際負責人（該公司登記負責人
    己○○○為庚○○之配偶），曾於民國92年7 月15日（起訴
    書誤載為8 月間），向辛○○借款新臺幣（下同）200 萬元
    （辛○○以其配偶丙○○為債權名義人），由庚○○向辛○○交付乙○○（即庚○○當時之司機）所簽發、經庚○○背
    書、票載發票日分別為92年9 月20日、同年10月20日、同年
    11月20日、票面金額均為60萬元之支票3 紙，並提供啟一公
    司所有、車號分別為ZZ-087號、ZZ-089號之營業大客車2 輛
    ，為丙○○設定動產抵押權，以擔保上開債務。嗣因庚○○
    所交付之上開3 紙支票，僅兌現其中票載發票日為92年9 月
    20日及同年10月20日之支票2 紙，金額合計120 萬元，餘款
    並未清償，丙○○遂委由辛○○依動產擔保交易法之規定行
    使動產抵押權人之權利，先後於93年2 月10日23時許、翌日
    1 時許，分別在臺北縣新莊市○○路745 號、臺北縣五股鄉
    ○○路31號之停車場內，逕行拖吊占有啟一公司所有、車號
    分別為ZZ-087號、ZZ-089號之營業大客車。庚○○明知辛○○拖吊占有上開營業大客車2 輛，均係在行使動產抵押權人
    之權利，並非竊盜，然因不滿辛○○未事先通知即前去拖車
    ，竟基於意圖使他人受刑事處分之誣告犯意，接續於93年2
    月12日19時許、同年3 月13日13時50分許，均在臺北縣政府
    警察局新莊分局內，以啟一公司代理人之名義，向有偵查犯
    罪權限之該分局刑事組警員謊稱辛○○竊取上開營業大客車
    2 輛，據以誣告辛○○犯竊盜罪。嗣經臺北縣政府警察局新
    莊分局報請臺灣板橋地方法院檢察署檢察官進行偵查後，始
    查悉上情，而以93年度偵字第6969號對辛○○為不起訴處分
    確定。
二、案經辛○○訴由臺灣板橋地方法院檢察署檢察官偵查起訴。
    理  由
一、證據能力部分：
（一）按被告以外之人於審判外之言詞或書面陳述，除法律有規
      定者外，不得作為證據，刑事訴訟法第159 條第1 項定有
      明文。本件告訴人辛○○於警詢時之指述、證人乙○○於
      警詢時之證述，均係被告以外之人於審判外之言詞陳述紀
      錄，為傳聞證據。辯護人已就上開供述證據之證據能力提
      出爭執（見本院卷第68頁），復查無得例外取得證據能力
      之法律依據，應認均無證據能力，不得採為認定被告有罪
      之證據資料。
（二）次按，被告以外之人於審判外之陳述，縱不符刑事訴訟法
      第159 條之1 至之4 之規定，而經當事人於審判程序同意
      作為證據，法院審酌該言詞陳述或書面陳述作成時之情況
      ，認為適當者，亦得為證據。當事人、代理人或辯護人於
      法院調查證據時，知有第159 條第1 項不得為證據之情形
      ，而未於言詞辯論終結前聲明異議者，視為有前項之同意
      ，同法第159 條之5 定有明文。查本件除前揭供述證據外
      ，被告、檢察官及辯護人於本院準備程序中均未就其他證
      據資料之證據能力提出爭執，且迄於言詞辯論終結前，亦
      未就本院所調查之其他證據主張有刑事訴訟法第159 條第
      1 項不得為證據之情形，揆諸上開說明，應認已同意該其
      他證據資料均得作為本案證據，經本院審酌各該證據作成
      時之情況後，認本案經調查之其他證據，均有證據能力，
      合先敘明。
二、訊據被告庚○○矢口否認有何誣告犯行，辯稱：伊當時係接
    到司機丁○○打電話告知營業大客車不見了，為釐清將來肇
    事責任，始前往臺北縣政府警察局新莊分局報案；警詢筆錄
    之記載與事實有出入，伊當時去報案時未提及辛○○；至於
    該營業大客車設定動產抵押權之細節，因當初設定動產抵押
    權之時，伊人在國外，並不清楚云云。辯護人則為被告辯稱
    ：被告報案之時，根本不知係何人、為何將營業大客車拖離
    停車場，當時司機丁○○打電話由己○○○接聽，再由己○○○轉告被告，被告得知營業大客車遭不明人士強行取走，
    被告主觀上認屬竊盜，符合一般常情及經驗邏輯，況該營業
    大客車倘有肇事或為違法情事，如被告未事先報案失竊，可
    能遭致無端麻煩，其向警局報案，並無誣告之犯意；退步言
    之，縱使被告知悉營業大客車係遭辛○○拖走，因被告積欠
    辛○○之債務金額僅150 萬元，且主觀上認為已經抵銷完畢
    ，辛○○亦不得行使動產抵押權將營業大客車拖走，被告仍
    無誣告之故意等語。
三、經查：
（一）本件被告曾於93年2 月12日19時許、同年3 月13日13時50
      分許，均在臺北縣政府警察局新莊分局內，以啟一公司代
      理人之名義，向有偵查犯罪權限之該分局刑事組警員陳稱
      辛○○竊取啟一公司所有之車號ZZ-087號、ZZ-089號營業
      大客車2 輛，據以對辛○○提出竊盜之刑事告訴之事實，
      有臺北縣政府警察局新莊分局93年2 月12日偵訊筆錄（見
      93年度核退字第2852號卷第27至29頁）、同年3 月13日詢
      問筆錄（同上卷第7 至9 頁）、委託書影本（同上卷第30
      頁）各1 件附卷可稽，此部分之事實首堪認定。被告雖稱
      上開警詢筆錄之記載與事實有出入，伊當時去報案時未提
      及辛○○云云，惟臺北縣政府警察局新莊分局製作上開筆
      錄後，均經被告親閱無訛後始簽名捺印，此觀筆錄之記載
      甚明，而被告自始至終均未否認筆錄上之簽名、印章及指
      印之真正，另觀被告自承由其向警局提出之自述狀（同上
      卷第25、26頁），其上亦已明確指訴辛○○竊盜，足認被
      告當時前往警局報案，目的即在對於辛○○提出竊盜之刑
      事告訴甚明，所辯報案時未提及辛○○云云，顯與事實不
      符，要難採信。
（二）啟一公司之登記負責人己○○○為被告之配偶，該公司以
      前係由己○○○負責經營，嗣因己○○○身體不好，即由
      被告實際負責，本件啟一公司所有之車號ZZ-087號、ZZ-0
      89號營業大客車2 輛設定動產抵押權給丙○○事宜，係由
      被告負責處理等情，有證人己○○○於本院審理時之證詞
      可稽（見本院卷第198 頁）。再者，被告曾於92年7 月15
      日出面向辛○○借款200 萬元，由被告向辛○○交付乙○○（即被告當時之司機）所簽發、經被告背書、票載發票
      日分別為92年9 月20日、同年10月20日、同年11月20日、
      票面金額均為60萬元之支票3 紙，並全權處理提供啟一公
      司所有、車號分別為ZZ-087號、ZZ-089號之營業大客車2
      輛，為債權名義人丙○○（即辛○○之配偶）設定動產抵
      押權，擔保債權金額220 萬元，以擔保上開債務，嗣於啟
      一公司與丙○○簽訂車輛動產抵押契約書後，被告親自書
      立委託書1 件交付辛○○，並指示其當時之司機乙○○開
      車搭載辛○○及丙○○前往監理機關辦理動產抵押登記，
      當時被告並未出國等情，業經告訴人辛○○於檢察官偵訊
      時指證綦詳（見93年度他字第3615號卷第17至19頁，嗣告
      訴人辛○○於本院審理時到庭證稱被告積欠之債務額為45
      0 萬元《見本院卷第149 、150 頁》，係加計另外之本票
      債務250 萬元後之總額《200 萬元＋250 萬元＝450 萬元
      》，洵無相歧之處），且有證人乙○○於檢察官偵訊（見
      93年度他字第3615號卷第51、52頁）及本院審理時之證述
      （見本院卷第160 至164 頁）、證人丙○○於本院審理時
      之證述（見本院卷第199 至202 頁）可資佐證。按證人對
      於過去事件所為之證述，牽涉其觀察、記憶及表達之能力
      ，於經歷相當時期後，對於細節或不能為鉅細靡遺之陳述
      ，此乃人情之常，惟如證人對該事件之主要情節仍有記憶
      ，尚非不能依具體情形採為裁判之基礎。觀諸告訴人辛○○、證人乙○○及丙○○之上開證述，渠等就被告借款對
      象、交付支票、簽訂契約設定動產抵押之主要情節，互核
      證詞均相符合，並有切結書、臺灣土地銀行入戶電匯申請
      書（見93年度他字第3615號卷第22、23頁）、車輛動產抵
      押契約書、臺北市監理所核准動產抵押權設定登記函及公
      告動產擔保交易證明書、委託書等影本各1 件（見93 年
      核退字第2852號卷第36至39頁）、支票影本3 紙（同上卷
      第44、45頁）存卷可憑，足認告訴人辛○○之上開指證並
      非子虛，而堪採信。又被告所交付之上開3 紙支票，僅兌
      現其中票載發票日為92年9 月20日及同年10月20日之支票
      2 紙，金額合計120 萬元，另紙支票則經退票不獲兌付，
      為被告供承在卷。而被告於向告訴人辛○○借款後，啟一
      公司另向經營當舖業之戊○○（原名黃世傳）借款60 萬
      元，原擬提供上開營業大客車2 輛為戊○○設定動產抵押
      權，然因啟一公司未提出領牌登記書，未能辦妥設定登記
      ，嗣啟一公司僅向戊○○清償30萬元，餘款未還，告訴人
      辛○○經丙○○之委託，遂與戊○○合作尋找啟一公司所
      有之上開營業大客車2 輛，於尋得後，始由告訴人辛○○
      處理拖吊事宜，告訴人辛○○於拖吊占有上開營業有客車
      2 輛後，並為啟一公司向戊○○代償債款30萬元等情，亦
      據證人戊○○於檢察官偵訊時（見93年度他字第3615號卷
      第52、53頁，嗣證人戊○○於本院審理時到庭所證情節《
      見本院卷第168 至172 頁》亦大致相符，雖就若干細節略
      有出入，衡情顯係時間久遠記憶淡忘所致，不足影響其偵
      訊時證詞之證據力），並有委託書影本1 件（見93年度他
      字第3615號卷第24頁）、收據影本2 紙（同上卷第26 、
      27頁）、承諾書、切結書、委託切結書、汽車動產擔保交
      易登記印鑑申請書、車輛動產抵押契約書、動產擔保交易
      動產抵押設定登記申請書、押當車輛借用切結書、車輛取
      回同意書等影本各1 件（同上卷第31至38頁）在卷可參。
      再參以現場照片所示（同上卷第25頁），告訴人辛○○當
      時將上開營業大客車拖離後，在地面上留有聯絡電話及「
      欠債不還，私人取回」等字樣，顯見告訴人辛○○當時拖
      吊占有上開營業大客車2 輛，確係在行使動產抵押權人之
      權利無誤，其主觀上並無意圖為自己不法所有之犯意，甚
      為明確。徵諸被告歷次到庭所供，對於其與辛○○間之債
      務糾葛，雖就債務金額及已否抵銷等節多有爭論，惟亦承
      認雙方間確有債務關係存在，且被告同意提供啟一公司所
      有之上開營業大客車2 輛作為擔保在先，嗣後並已與告訴
      人成立協議，表明其當初向辛○○提出竊盜告訴係出於誤
      會等語，益證告訴人辛○○之拖車占有行為，洵屬單純之
      債務糾紛無疑，核與竊盜罪之要件有所未合。
（三）被告係啟一公司之實際負責人，當初係由其出面向告訴人
      辛○○借款，並全權處理提供啟一公司所有之車號ZZ-087
      、ZZ-089號之營業大客車2 輛設定動產抵押，以供擔保債
      務事宜，俱如前述。又被告曾經多屆擔任立法委員，依其
      客觀智識程度，其對於告訴人辛○○當時拖吊占有上開營
      業大客車，係在行使動產抵押權人之權利，並非竊盜一節
      ，衡情應知之甚稔，洵難僅憑其未親自陪同前往監理機關
      辦理動產抵押權設定（被告係親自書立委託書1 件交付辛○○，並指示其當時之司機乙○○開車搭載辛○○及丙○○前往辦理，亦見前述）及辛○○拖車之前未曾先行知會
      等情，即可諉為不知。所辯上開營業大客車設定動產抵押
      權之時，伊人在國外，不清楚細節云云，洵與事實不合，
      尚難據為有利於被告之認定。況且，告訴人辛○○於拖吊
      上開營業大客車之前，曾於92年11月間，與甲○○共同前
      往被告位於雲林縣古坑鄉之住處向被告催討債款，辛○○
      於斯時已曾向被告表明如催款無著，即要拖車等情，除據
      告訴人辛○○指稱明確外，並經證人甲○○於檢察官偵訊
      （見93年度他字第3615號卷第53頁）及本院審理時（見本
      院卷第165 、166 頁）結證屬實；又車號ZZ-089號營業大
      客車遭告訴人辛○○拖吊占有後，經停車場管理員打電話
      告知負責駕駛該營業大客車之司機丁○○，丁○○隨即打
      電話向被告或其配偶己○○○轉知此事，並告以現場地面
      留有電話號碼等情，此據證人丁○○於本院審理時證述在
      卷（見本院卷第172 至175 頁），被告亦迭次供承當時確
      曾親自接聽丁○○之電話（見本院卷第64頁、第176 頁）
      ，足認告訴人辛○○前往拖車，事前已有徵兆，事後被告
      亦知現場地面留有聯絡電話，是被告對於上開營業大客車
      係因債務糾紛始遭告訴人辛○○拖吊占有之事實，顯不難
      預見。再者，被告於上開營業大客車遭告訴人辛○○拖吊
      占有後，前往臺北縣政府警察局新莊分局報案，並具體指
      稱該營業大客車係遭告訴人辛○○所竊取，據以對於辛○○提出刑事告訴，辯護人所辯被告報案之時，根本不知係
      何人、為何將營業大客車拖離停車場等語，顯與事實不符
      ，不能採信。而被告之上揭提出刑事告訴之行為，足以使
      辛○○有受刑事追訴、審判之虞，自非單純如被告所辯其
      僅係基於將來車輛肇事及相關法律責任之釐清而已，衡情
      應係出於不滿辛○○未事先通知即前去拖車之報復心態使
      然，是被告主觀上有誣告之犯意，至為灼然。
（四）末查，被告於93年2 月12日向臺北縣政府警察局新莊分局
      對辛○○提出竊盜告訴之時，明確表示就其所知啟一公司
      與辛○○間並無任何金錢糾紛（見93年度核退字第2852號
      卷第28頁），且依被告先後二次警詢及其所提出自述狀之
      內容，在在刻意隱瞞其積欠辛○○債款及提供營業大客車
      設定動產抵押之事實，且全未提及被告或啟一公司與辛○○間另有其他債權、債務可供相互抵銷，已難認有何抵銷
      關係之存在。而被告復未能提出任何證據以證明其於報案
      之時或之前，曾向辛○○為何抵銷之表示，迨93年8 月10
      日檢察官偵訊時，始提出辛○○另積欠其傭金可資抵銷之
      說，姑不論被告所指之傭金債權究否存在（告訴人辛○○
      否認案發前曾有承諾須向被告支付任何傭金，見本院卷第
      155 頁），依上揭事證觀之，足見被告當時本無任何行使
      抵銷之意思，所辯其主觀上認為積欠辛○○之債務已經抵
      銷完畢，辛○○不得行使動產抵押權將營業大客車拖走等
      語，洵屬飾詞卸責之詞，良不足採。
（五）綜上所述，本案事證已臻明確，被告之辯解均不足採信，
      其誣告犯行堪以認定，應依法論科。
四、核被告所為，係犯刑法第169 條第1 項之誣告罪。其先後於
    93年2 月12日、同年3 月13日向辛○○提出竊盜告訴，係在
    案件進行中對於同一被害人為誣告，侵害一個國家審判權，
    各舉動之獨立性極為薄弱，依一般社會健全觀念，難以強行
    分離，顯係基於單一犯意接續所為，應為包括一罪。爰審酌
    被告曾任多屆立法委員，竟不思維護法律尊嚴及司法威信，
    僅因債務糾葛，竟貿然誣告告訴人辛○○犯罪，非但耗費司
    法資源，且使告訴人有受刑事追訴、審判之虞，兼衡其犯罪
    之動機、目的、手段及犯後仍飾詞卸責，未見悔意等一切情
    狀，量處如主文所示之刑，以資懲儆。
五、公訴意旨另以：被告以啟一公司名義提出之自述狀內容，載
    明其當時之司機乙○○會同辛○○騙取啟一公司有關印章，
    且被告於93年3 月3 日13時50分許，在臺北縣政府警察局新
    莊分局內，以啟一公司代理人之名義，虛構其所僱用之司機
    乙○○竊取啟一公司及負責人己○○○之大小章，與辛○○
    共同前往辦理動產抵押登記事宜，因認被告此部分對於乙○○亦涉有誣告罪嫌。惟按犯罪事實應依證據認定之，無證據
    不得認定犯罪事實；不能證明被告犯罪者，應諭知無罪之判
    決，刑事訴訟法第154 條第2 項、第301 條第1 項分別定有
    明文。又刑法第169 條第1 項之誣告罪，以使人受刑事或懲
    戒處分之意思向該管公務員誣告為要件，若因公務員之推問
    而為不利他人之陳述，縱其陳述涉於虛偽，既無申告他人使
    其受刑事或懲戒處分之意思，即與誣告之要件不符，最高法
    院53年台上字第574 號判例意旨可供參照。訊據被告堅詞否
    認有何公訴人所指之上揭犯行，辯稱：伊當時並無申告乙○○之意思等語。經查：被告於93年3 月3 日接受警詢之緣由
    ，係因其前於同年2 月12日向臺北縣政府警察局新莊分局對
    辛○○提出竊盜告訴，經該分局再度傳喚被告到場說明，被
    告於該次警詢時固陳稱：據我太太己○○○告訴我說，公司
    之印章及她個人之印章係被乙○○偷拿去蓋的，車輛動產抵
    押契約書之內容伊並不清楚等語，惟被告上開陳述，係因警
    員詢及其是否知悉啟一公司所有之車號ZZ-087、ZZ-089號營
    業大客車2 輛為丙○○設定動產抵押事實時，所為之被動性
    陳述，查無對於乙○○提出刑事告訴之記載，此觀上開筆錄
    內容甚詳（見93年度核退字第2852號卷第7 、8 頁）。另依
    被告提出之自述狀所示，其上雖載有「司機乙○○會同辛○○騙取啟一公司有關印章」等語，惟通觀全篇意旨，顯在追
    究辛○○之偷竊行為，自始至終均未明確指訴乙○○涉有何
    種犯罪，而其所載之「騙取」，究係何指，文義上亦有欠明
    瞭。綜上以觀，被告所辯其當時並無申告乙○○之意思等語
    ，尚非全然不足採信。此外，復查無其他證據足認被告同對
    乙○○犯有誣告罪行，揆諸上揭說明，此部分原應為無罪之
    判決，惟依公訴人所認，倘若成立犯罪，與上開論罪科刑部
    分應有實質上或裁判上之一罪關係，爰不另為無罪之諭知，
    併此敘明。
據上論斷，應依刑事訴訟法第299 條第1 項前段，刑法第169 條
第1 項，判決如主文。
本案經檢察官蘇揚旭到庭執行職務。
中    華    民    國    95    年    3     月    8     日
                  刑事第十六庭  審判長法  官  陳鴻清
                                      法  官  許映鈞
                                      法  官  朱嘉川
以上正本證明與原本無異。
如不服本判決應於送達後10日內向本院提出上訴狀。
                                      書記官  陳聖儒
中    華    民    國    95    年    3     月    13    日
附錄本案論罪科刑法條全文：
中華民國刑法第169條：
意圖他人受刑事或懲戒處分，向該管公務員誣告者，處7 年以下有
期徒刑。
意圖他人受刑事或懲戒處分，而偽造、變造證據，或使用偽造、變
造之證據者，亦同。


司法院資訊處製作；財團法人民間司法改革基金會備份。
